臺灣高等法院臺中分院民事判決　　　　　96年度上易字第36號
上　訴　人　丙○○
訴訟代理人　陳宏盈律師
上　訴　人　乙○○
送達代收人　丁○○
被　上訴人　行政院農業委員會林務局東勢林區管理處
法定代理人　甲○○
上列當事人間返還林地事件，上訴人對於中華民國95年11月30日
台灣台中地方法院95年訴字第423號第一審判決提起上訴，本院
於96年5月8日言詞辯論終結，判決如下：
    主  文
上訴駁回。
第二審訴訟費用由上訴人負擔。
    事  實
一、上訴人乙○○經合法通知，未於言詞辯論期日到場，核無民
    事訴訟法第三百百八十六條各款所列情形，爰依之被上訴人
    之聲請，由其一造辯論而為判決。
二、本件經核第一審之判決所認定之事實及為上訴人敗訴之理由
    ，並無不合，應予維持，茲引用第一審記載之事實及理由，
    並就上訴人上訴理由補充理由如下。
三、上訴人丙○○雖於本院提出被上訴人在民國88年仍向其收取
    系爭租賃土地之租金繳納聯單一紙為證，用證兩造雖租期屆
    滿，未再續約，然由上開事實，認兩造成立不定期租賃關係
    云云。然此則為被上訴人否認，抗辯此乃兩造租賃契約終止
    後，上訴人原種植之果樹尚未砍除，故伊容許上訴人丙○○
    收取果實，因而向其收取果實分收代金，屬於無權占有土地
    獲取果實收益之不當得利，並非租金等語。按租賃期限屆滿
    後，承租人仍為租賃物之使用收益，而出租人不即表示反對
    之意思表示者，視為以不定期限繼續契約，固為民法第451
    條所明定；惟本條所定出租人於租期屆滿後須即表示反對之
    意思，始生阻止續租之效力，意在防止出租人於租期屆滿後
    ，明知承租人就租賃物繼續使用收益而無反對之表示，過後
    忽又主張租賃關係消滅，使承租人陷於窘境而設，並非含有
    必須於租期屆滿時，始得表示反對之意義存在。故於訂約之
    際，訂明期滿後絕不續租，或續租應另訂契約者，仍難謂不
    發生阻止續約之效力。此經最高法院55年台上字第276號判
    例闡述綦詳。故除客觀情事符合民法第四百五十一條之規定
    ，租賃契約訂有續租應另訂契約之約定，未再續約時原則上
    即有於租賃期限屆滿，發生阻止續約之效力。經查：
  1.依上訴人涂列堂與被上訴人所簽訂之系爭租約第9條、第10
    條約定：「契約期滿，林木採伐後承租人如需繼續租用，應
    依台灣省國有林事業區出租造林地管理辦法第9條規定，於
    租約屆滿前3個月，申請林區管理處續租，逾期視為放棄，
    期滿由林區管理處收回林地，承租人不得異議」，「本契約
    未約定事項，乙方（即上訴人涂列堂）同意依照台灣省國有
    林事業區出租造林地管理辦法，台灣省國有林事業區內濫墾
    地清理計畫，行政院核定之德基水庫集水區陡坡農用地（超
    限利用地）處理要點及有關法令規定辦理」，而臺灣省國有
    林事業區出租造林地管理辦法第9條規定：「造林地租期屆
    滿，造林木依法採伐後，有左列情事者，林務局得准予原租
    地造林人申請續租：一無收回自營造林或政策需要者。二造
    林成績優良，無違反契約或有關法令者」。是以系爭租賃契
    約已明定租期屆滿後續租應另訂契約，上訴人丙○○於租期
    屆滿，既復未續定租約，已難謂不發生阻止續約之效力。
  2.次查德基水庫集水區陡坡農用地（超限利用地）早經台灣省
    政府公告，自第四年開始，終止租約強制收回林地，此有台
    灣省政府八十二年農林字第八四八七九號公告附卷可稽（見
    本院卷第五二頁），台灣省政府農林廳林務局復於八十六年
    二月發函予被上訴人，重申上開政策，此有台灣省政府農林
    廳函可憑（見本院卷第五十頁）。足證德基水庫集水區陡坡
    農用地（超限利用地）應於86年6月16日收回造林乃當時政
    府既定之政策，而本件租賃契約名稱載明「台灣省德基水庫
    集水區內國有森林用地出租造林契約」，且契約第一條復載
    明租賃物面積為0.65公頃，其中之0.25公頃屬於超限利用地
    ，租期至八十五年六月十六日期滿，有系爭契約附卷可稽（
    本院卷第27頁），則政府政策已訂有自八十六年開始終止租
    約強制收回林地，被上訴人自無於八十五年六月十六日系爭
    租約屆滿再續租之意甚明，復以被上訴人於原審95年11月9
    日言詞辯論期日亦自認：「租約到期我要繳租金，他們都不
    收，現在對我請求不當得利沒有理由」等語（詳見原審卷第
    54頁），足見系爭租賃租期屆滿，非但未續訂租約，且上訴
    人丙○○於租期屆滿，欲繳租金，亦為被上訴人所拒絕，已
    有反對續租之意，客觀事實，亦難認定租賃期限屆滿後，承
    租人仍為租賃物之使用收益，而出租人不即表示反對之意思
    表示。
  3.至於上訴人丙○○雖於本院提出所謂之租金繳納聯單一紙，
    經查該繳納聯單名稱為「公有土地租金（代金）、租地造林
    副產物分收價金繳納聯單」，固能證明其有於八十八年繳納
    7,814元予被上訴人，但該繳納聯單之前，係載公有土地租
    金、代金、租地造林副產物分收價金等項目，究所繳納者屬
    何項，並未標明，而系爭租賃土地已於八十五年六月十六日
    屆滿，依上訴人丙○○自認之事實，租約到期其要繳租金，
    被上訴人均不收，客觀上，並未成立不定期租賃契約，有如
    前述，迨至租期屆滿後第三年，上訴人丙○○繳納一次7,81
    4元外，自八十八年至現今又經過八年，上訴人丙○○均未
    有繳納之事實，而上訴人丙○○自承其在系爭土地上有蘋果
    樹223株，價值不貲，租約屆滿後，上訴人丙○○已無權在
    系爭土地上使用收益，被上訴人主張因兩造租賃契約終止後
    ，上訴人原種植之果樹尚未砍除，故伊容許上訴人丙○○收
    取果實，因而向其收取果實分收代金，屬於無權占有土地獲
    取果實收益之不當得利，並非租金等語，核與上述客觀事實
    相符，堪予採信，上訴人謂該次所繳納者即為租金云云，然
    其租期屆滿後迄今已逾十年，僅八十八年繳納一次，之前三
    年未繳，之後七、八年亦無繳納之情形，所辯該次繳納者即
    為租金，所核與租金繳納之常情不符，不足採信。
  4.依上所述，上訴人丙○○於本院提出88年仍度之系爭租賃土
    地之租金繳納聯單一紙，並非租金，原判決認定，上訴人丙
    ○○與被上訴人間之租賃契約期限屆滿時已歸於消滅，上訴
    人丙○○於租賃期限屆滿消滅後繼續占有使用系爭土地，即
    無合法權源。又上訴人丙○○就系爭48-2、48-3地號土地原
    僅承租0.65公頃，故就原未承租之0.6180公頃部分，亦屬無
    權占有。判決命上訴人丙○○應將系爭48-2、48-3地號如原
    判決附圖所示面積共1.268公頃土地上之地上物均拆除，並
    將上開土地返還被上訴人，並無不合，上訴人丙○○上訴意
    旨指摘原判決不當，求為廢棄改判，為無理由，應駁回其上
    訴。
四、上訴人乙○○部份，其提起上訴後，並未提出任何理由，經
    核原判決為上訴人乙○○敗訴之判決，並無不合，上訴人乙
    ○○未指摘原判決有何不當，任意上訴，核無理由，亦應駁
    回其上訴。
五、二造其餘攻擊防禦方法，經審酌後，核與判決結果不生影響
    ，爰不一一贅述，併此敘明。
據上論結，本件上訴均為無理由，爰判決如主文。
中　　華　　民　　國　　96　　年　　5 　　月　　15　　日
                  民事第三庭    審判長法　官  陳照德
　　　　　　　　　　　      　　　　　法　官  曾謀貴
　　　　　　　　　　　      　　　　　法　官  蔡王金全
以上正本係照原本作成。
不得上訴。
                                      書記官  許麗花
中　　華　　民　　國　　96　　年　　5 　　月　　15　　日
                                                      Ｍ
